---
title: "Análisis del Uso de Tecnologías de la Información de los Hogares en México "
subtitle: "Estimadores estadísticos en bases multietápicas" 
author: "Fernando Medina,Adriana Alavez, Ángel Gil"
date: "5 de Diciembre de 2020"
output: pdf_document
---

# INTRODUCCIÓN
El objetivo de este trabajo es analizar y ayudar a entender de una forma más clara y sencilla los resultados obtenidos en la “Encuesta Nacional sobre Disponibilidad y Uso de Tecnologías de la Información en los Hogares (ENDUTIH) 2019” realizada por el INEGI. Haciendo uso de estimadoress estadísticos tales como la media poblacional, el total poblacional y la varianza. Esto debido a que con la pandemia, surge la pregunta sobre cuántos mexicanos tienen acceso a la tecnología como medio de comunicación y entretenimiento. Y esperamos que encuentre la respuesta a esta pregunta en este análisis.


## DESCRIPCIÓN DE LA ENCUESTA

### OBJETIVO DE LA ENCUESTA

La encuesta seleccionada fue la ENDUTIH 2019, la cual  es un proyecto
estadístico que busca generar información estadística que permita conocer la
disponibilidad y el uso de las tecnologías de la información y las
comunicaciones en los hogares y por los individuos de seis o más años que
viven en los dominios de interés: nivel nacional, nacional urbano, nacional rural y por estrato socioeconómico

### METODOLOGÍA DE LA ENCUESTA

Comprende el conjunto de actividades relacionadas con la selección de la muestra, el tamaño suficiente que permita realizar estimaciones para la población objeto de estudio, el marco de muestreo, y la construcción y evaluación de las estimaciones planteadas para la expansión de la información, a partir de los datos obtenidos en campo.

#### POBLACIÓN OBJETIVO: 

Se define como la colección de observaciones que nos interesa medir. En este caso la ENDUTIH 2019, está dirigida a las personas de seis o más años de edad que residen permanentemente en viviendas particulares ubicadas en el territorio nacional a la fecha de la captación de información.

#### MARCO MUESTRAL:

Es la lista información y datos de la cual pude obtener mi muestra.
Para la selección de la muestra de la encuesta se utilizó la Muestra Maestra obtenida del Marco Maestro de
Muestreo 2012, este último, construido a partir de la información cartográfica y demográfica que se obtuvo del
Censo de Población y Vivienda 2010. A partir de la Muestra Maestra se seleccionan las submuestras para todas las
encuestas en viviendas que realiza el INEGI.
 

#### DISEÑO DE LA MUESTRA:

Se caracteriza por ser probabilístico; es decir, que se hace a través de análisis de grupos pequeños de una población, que utiliza formas de métodos de selección aleatoria. Donde todos en la población tienen la misma oportunidad de ser seleccionados. Y en consecuencia, los resultados obtenidos de la encuesta se generalizan a toda la población.


A la vez, el diseño es: 

•Trietápico: Se elabora en distintas etapas

Etapa 1: Las Unidades Primarias de Muestreo están constituidas por agrupaciones de viviendas con características diferenciadas dependiendo del ámbito al que pertenecen y la entidad

Etapa 2: Una vez construido el conjunto de UPM, se agrupan aquellas con características similares, lo cual se denomina
estratificación y se selecciona la muestra

Etapa 3: Se hace un muestreo para elegir a las personas dentro de la vivienda elegida en las etapas anteriores

•Estratificado:los grupos (estratos) son muy homogéneos internamente y muy diferentes entre sí. En este caso  cada UPM fue clasificada en un único estrato geográfico y uno socioeconómico

•Por conglomerados: Los grupos contienen toda la variabilidad de la población. Si esto sucede, podemos seleccionar únicamente algunos de estos conglomerados para conocer la información de interés del total de la población.

Por lo que se mide la probabilidad de selección de una persona de seis o más años de edad del -ésimo hogar, de la j–ésima vivienda, en la i–ésima UPM, en el h–ésimo estrato, en la e–ésima entidad

### METODOLOGÍA DEL ANÁLISIS: 

Se calcularon tres estimadores diferentes:

• Estimador de la Media de los hogares en México que cuentan con energía eléctrica en sus viviendas 

• Estimador del Total poblacional de los mexicanos que tienen acceso a internet

• Estimador de la Varianza del tiempo que los mexicanos pasan en internet al día

## DESAROLLO DEL PROYECTO

```{r setup, include=TRUE, message = FALSE, warning = FALSE}
knitr::opts_chunk$set(echo = TRUE)

library(readr)
library(survey) #Para el diseño
library(tidyverse)
library(tinytex)
library(knitr) #Para formato PDF
library(dplyr, warn.conflicts = FALSE)

#Leemos las bases necesarias
Hogar <- read.csv("/Users/fernando/Desktop/Hogar.csv")
Usuario <- read.csv("/Users/fernando/Desktop/Usuario.csv")
Vivienda <- read.csv("/Users/fernando/Desktop/Vivienda.csv")


```


### Media de los hogares en México que cuentan con energía eléctrica en sus viviendas

Este estimador nos pareció muy interesante, porque nos ayudará a ver que tantos mexicanos se han quedado resagados en esta cuarentena. Ya que el acceso a la energía eléctrica se ha vuelto indispensable. Además de que nos ayudará a saber si pueden usar tecnología en su hogar o en otros espacios, esto debido a que muchas vecesa la energía eléctrica da paso a otras herramientas de comunicación como la señal de teléfono, antenas de televisión, etc. 

Para el cálculo de este estimador se utiliza la siguiente fórmula:
$\hat{\bar{x}} = \frac{1}{N} \sum \frac{t_i}{\pi}$

Para el cálculo del intervalo de confianza se utiliza la siguiente fórmula:
$\epsilon = Z_{1-\frac{\alpha}{2}} \sqrt{VAR(\hat{\bar{x}})}$

$[\hat{\bar{x}} \pm\epsilon ]$

```{r, include=TRUE}

#Vamos a hacer un ID para identificar a cada usuario
Vivienda <- Vivienda %>%
  mutate(id = paste0(UPM, "_",VIV_SEL))

#Hacemos una columna donde se encuentran los que cuentan con energía electrica
Vivienda <- Vivienda %>%
  mutate(Energia = ifelse(P1_4 == 1,1,0))

#Hacemos el diseño para extenderlo a la población
diseño_viv <- svydesign(id = ~id, strata = ~EST_DIS, weights = ~FAC_VIV,
                    PSU = ~UPM, data = Vivienda, nest=TRUE)


#----------------Media Poblacional-Energia---------------------


#Media poblacional de los que tienen energia electrica en México
media_energia <- svymean(~Energia,diseño_viv) 

#Intervalos de confianza
max_energia <- confint(media_energia)[2]
min_energia <- confint(media_energia)[1]

estimado_energia <- paste0("Media: ",media_energia[1]*100,"%")

intervalo_energia <- paste0("Intervalos: [", round(min_energia*100,2), "%, ",
                            round(max_energia*100,2),"%]")


error_energia <- paste0("Error: ",((max_energia - min_energia)/2)*100, " %")


print(estimado_energia)
print(intervalo_energia)
print(error_energia)


```




### Total poblacional de los mexicanos que tienen acceso a internet 

Este estimador nos pareció interesante ya que a partir de la muestra podemos analizar en que medida los mexicanos tienen acceso a internet sin importar el entorno en el que se encuentren, ya sea de manera gratuita o privada. Y nos podría ayudar también a saber en que partes se tiene que trabajar para poder brindar este servicio a más personas y en más lugares

Para el cálculo de este estimador se utiliza la siguiente fórmula:
$\hat t = \sum \frac{t_i}{\pi}$

Para el cálculo del intervalo de confianza se utiliza la siguiente fórmula:
$\epsilon = Z_{1-\frac{\alpha}{2}} \sqrt{VAR(\hat t)}$

$[\hat t\pm\epsilon ]$

```{r, include=TRUE}


#Vamos a hacer un ID para identificar a cada usuario
Hogar <- Hogar %>%
  mutate(id = paste0(UPM, "_",VIV_SEL))


#Hacemos una columna donde se encuentran los que cuentan con Internet
Hogar <- Hogar %>%
  mutate(Internet = ifelse(P4_4 == 1,1,0))

#Hacemos el diseño para extenderlo a la población
diseño_hog <- svydesign(id = ~id, strata = ~EST_DIS, weights = ~FAC_HOG,
                    PSU = ~UPM, data = Hogar, nest=TRUE)

#----------------Total Poblacional de los que tienen Internet-------------------



#Total poblacional de los que tienen Internet
total_internet <- svytotal(~Internet,diseño_hog) 

max_internet <- confint(total_internet)[2]
min_internet <- confint(total_internet)[1]

estimado_internet <- paste0("Total: ",total_internet[1])

#Intervalos de confianza
intervalo_internet <- paste0("Intervalos: [", round(min_internet,2), ", ",
                             round(max_internet,2),"]")

#Error
error_internet <- paste0("Error: ",(max_internet - min_internet)/2)


print(estimado_internet)
print(intervalo_internet)
print(error_internet)

```

### Gráfica 1: Muestra de hogares con internet vs sin internet

```{r, include=TRUE}
#Graficamos de nuestra muestra, los que tienen invernet v.s los que no tienen internet

#Graficando
ggplot(Hogar) +
  geom_bar(aes(x=Internet), fill = "skyblue", color = "black") +
  labs(
    title ="Muestra de hogares con internet vs hogares sin internet",
    x ="Sin Internet                                       Internet",
    y = "No. de Personas"
  )
```


### Gráfica 2: Total de hogares con internet vs sin internet  

```{r, include=TRUE}
#Calcularemos ahora el total poblacional de los que 
#no tienen internet para graficar los hogares que tienen 
#internet vs los que no tienen internet

#Vamos a hacer un ID para identificar a cada usuario
Hogar <- Hogar %>%
  mutate(id = paste0(UPM, "_",VIV_SEL))


#Hacemos una columna donde se encuentran los que NO cuentan con Internet
Hogar <- Hogar %>%
  mutate(NO_Internet = ifelse(P4_4 == 2,1,0))

#Hacemos el diseño para extenderlo a la población
diseño_hog <- svydesign(id = ~id, strata = ~EST_DIS, weights = ~FAC_HOG,
                    PSU = ~UPM, data = Hogar, nest=TRUE)

#----------------Total Poblacional de los que NO tienen Internet-----------------

#Total poblacional de los que tienen Internet
total_nointernet <- svytotal(~NO_Internet,diseño_hog)


#--------------------------GRAFICA--------------------

#Graficando el total de los que no tienen internet vs los que si tienen

#Creamos una base para juntar ambos totales y así poderlos graficar
Graf_Int <- data.frame(names=c("Internet","Sin Internet"),
                       values=c(total_internet/1000000,total_nointernet/1000000))

#Gradicando total poblacional (Internet vs No Internet)
ggplot(Graf_Int,aes(x=names,y=values))+
  geom_bar(stat = "identity", color = "#1D4D6F", fill = "#408CC1") +
  labs(
    title ="Total de hogares con internet vs hogares sin internet",
    x = "",
    y = "No. de Hogares (en millones)"
  )

  



```







### Varianza del tiempo que los mexicanos pasan en internet al día 

Este estimador nos pareció muy interesante, porque creemos que la varianza será grande debido a los diferentes oficios de las personas mexicanas, la diferencia de edades y de las generaciones. También es importante conocer que tan dispersos están los datos para poder ver que tan fiables van a ser los cálculos de estimadores que impliquen esta misma variable.

Para el cálculo de este estimador se utiliza la siguiente fórmula:

$S^{2} = \frac{1}{n_1 - 1} \sum \ (t_i - \bar t_S)$

Para el cálculo del intervalo de confianza se utiliza la siguiente fórmula:

$\epsilon = Z_{1-\frac{\alpha}{2}} \sqrt{VAR(S^2)}$

$[S^2\pm\epsilon ]$


```{r, include=TRUE}

#-------------Estimador Varianza---------

#Haremos el id para la base Usuario
Usuario <- Usuario %>%
  mutate(id = (paste0(VIV_SEL, "_",NUMREN)))

#Cambiamos a tipo número la columna P7_4
Usuario <- Usuario %>% mutate(P7_4 = as.numeric(P7_4))
#Quitamos los NA
Usuario <- Usuario %>% dplyr::mutate(Tiempo_Internet = replace_na(P7_4, 0))

#Diseño (siempre correr si modificas la base)
diseño_us <- svydesign(id = ~id, strata = ~EST_DIS, weights = ~FAC_PER,
                    PSU = ~UPM, data = Usuario, nest=TRUE)




#Varianza de horas que pasan los mexicanos en Internet
varianza_Hrsint <- svyvar(~Tiempo_Internet,diseño_us) 

max_hrsint <- confint(varianza_Hrsint)[2]
min_hrsint <- confint(varianza_Hrsint)[1]

estimado_hrsint <- paste0("Varianza: ",round(varianza_Hrsint[1],2))

#Intervalos de confianza
intervalo_hrsint <- paste0("Intervalos: [", round(min_hrsint,2), ", ",
                           round(max_hrsint,2),"]")

#Error
error_hrsint <- paste0("Error: ",round((max_hrsint - min_hrsint)/2,2))


print(estimado_hrsint)
print(intervalo_hrsint)
print(error_hrsint)


```

### Gráfica 3: Horas promedio que pasan los mexicanos en internet al día

```{r , include=TRUE, message = FALSE, warning= FALSE}
#Graficamos primero la muestra.
#Para graficos usamos el vector P7_4 ya que contiene los NA´s (como números) 
#y para calculos de la media, varianza, etc. 
#usamos el vector que creamos Tiempo_Internet que contiene 0 en vez de NA


#Promedio de horas que usan internet las personas al día
ggplot(Usuario) +
  geom_boxplot(aes(y=P7_4),color = "black", fill = "#D3634F" ) +
  theme_minimal() +
  ggtitle("Horas diarias promedio que el usuario de la muestra pasa en internet") +
  ylab("Horas")



```

### Gráfica 4: Horas diarias promedio que los mexicanos pasan en Internet
```{r, include=TRUE}

diseño_us <- svydesign(id = ~id, strata = ~EST_DIS, weights = ~FAC_PER,
                    PSU = ~UPM, data = Usuario, nest=TRUE)
#Media poblacional del tiempo que pasa en internet el usuario

svyboxplot(P7_4~1,diseño_us,  col= "tomato3", 
           main ="Horas diarias promedio que los mexicanos pasan en internet",
           ylab = "Horas" )

```



### Gráfica 5: Distribución de la muestra del gasto mensual que hacen los mexicanos en celular 

```{r setup , include=TRUE, message = FALSE, warning= FALSE}
#Vamos a graficar la distribución del gasto mensual 
#de la muestra que hacen los usuarios en celular.

#Quitaremos el NO SABE = 9999, quitamos al unico usuario que gastaba 6000 para la gráfica
Usuario <- Usuario %>%
  mutate(P8_8 = ifelse(P8_8 == 9999 | P8_8 == 6000 ,0,P8_8))

#Quitamos los NA y las sustituimos por
#Usuario <- Usuario %>% dplyr::mutate(Gasto_cel = replace_na(P8_8, 0))


ggplot(Usuario) +
  geom_histogram(aes(x = P8_8, y = ..density..), fill = "#419C70",
                 color = "white", 
                 bins = 30) +
  labs( title = "Distribución de la muestra del gasto mensual 
        que hacen los mexicanos en celular",
        x="Gasto en pesos")

```

### Gráfica 6: Distribución de gasto mensual que hacen los mexicanos en celular

```{r, include=TRUE}
#Quitamos el 9999 que es si contesta que NO SABE y el 6000 que sólo un usuario consume
Usuario <- Usuario %>%
  mutate(P8_8 = ifelse(P8_8 == 9999 | P8_8 == 6000 ,0,P8_8))

diseño_us <- svydesign(id = ~id, strata = ~EST_DIS, weights = ~FAC_PER,
                    PSU = ~UPM, data = Usuario, nest=TRUE)

svyhist(~P8_8, diseño_us, main="Distribución de gasto mensual 
        que hacen los mexicanos en celular", 
        xlab = "Gasto en pesos", col = "#268758")


```





## CONCLUSIONES

Podemos ver en los resultados de la ENSANUT 2019, que se ha tenido un gran avance en la proporción y el alcance de las herramientas tecnológicas y de comunicación que tienen ahora los mexicanos. Sin embargo, en este año de cuarentena en el que sería muy difícil hacer muchas actividades y labores sin acceso a energía eléctrica, internet, equipos electrónicos; nos damos cuenta de lo mucho que hace falta para que todos puedan desarrollarse en las mismas condiciones y oportunidades. Aunque a nivel poblacional las diferencias no son tan notables, a nivel geográfico son más notables y hacen referencia a las diferencias de ingresos e inversión tecnológica en la zona. 
Este proyecto también, fue una gran oportunidad para darnos cuenta de lo importante que es hacer que la información esté disponible para todos, y aún más, que sea de fácil comprensión y visualización para cualquier persona incluso si no tiene conocimientos sobre estadística. Por lo que, hacer uso y aplicación de estos estimadores fue todo un reto y una enseñanza muy buena. 

## GLOSARIO

• Muestra: parte o cantidad pequeña de una cosa que se considera representativa del total y que se
toma o se separa de ella con ciertos métodos para someterla a estudio, análisis o experimentación.

• Muestreo polietápico: método que consiste en tomar muestras por etapas utilizando unidades de
muestreo descendentes con el objetivo de hacer el proceso más práctico.

• Marco muestral: lista de todos los elementos que componen el universo que queremos estudiar y de la cual se extrae la muestra.

• Población objetivo: todo el grupo de personas u objetos que les interesan a los investigadores para la generalización de las conclusiones.

• Estrato: conjunto de personas relacionadas que están ubicadas en un sitio o lugar similar dentro de alguna categoría en particular.

• Error de estimación: valor absoluto de la diferencia entre una estimación particular y el valor del
parámetro.

• Estimador: una función de la muestra usado para estimar un parámetro desconocido de la población.

• Intervalos de confianza: un par o varios pares de números entre los cuales se estima que estará cierto valor desconocido con un determinado nivel de confianza.

• Muestreo aleatorio simple: un método de selección de n unidades sacadas de N, de tal manera que cada una de las muestras tienen la misma probabilidad de ser elegida

• Muestreo aleatorio simple sin reemplazo: tipo de muestreo aleatorio simple, el elemento extraído de la población queda descartado de cara a la siguiente extracción. Es decir, un elemento sólo puede aparecer una vez en la muestra.


## BIBLIOGRAFÍA

INEGI. (2019). Encuesta Nacional sobre Disponibilidad y Uso de Tecnologías de la Información en los Hogares (ENDUTIH) 2019. Recuperado el 01 de diciembre de 2020, de: https://www.inegi.org.mx/programas/dutih/2019/#Documentacion

INEGI. (2019). Diseño de la muestra (ENDUTIH) 2019. Recuperado el 01 de diciembre de 2020, de:   https://www.inegi.org.mx/contenido/productos/prod_serv/contenidos/espanol/bvinegi/productos/nueva_estruc/702825194352.pdf

Ochoa, Carlos. (18 de mayo de 2015). Muestreo probabilístico: muestreo por conglomerados. Recuperado el 08 de diciembre de 2020, de: https://www.netquest.com/blog/es/blog/es/muestreo-probabilistico-muestreo-conglomerados

Zepeda-Tello, R. (29 de octubre de 2020). Estadística I: Análisis exploratorio de datos y muestreo. Recuperado el 08 de Diciembre de 2020, de GitHub: Capítulo 6 Muestreo Aleatorio Multietápico | Estadística I: Análisis exploratorio de datos y muestreo (rodrigozepeda.github.io)

Prof. Sánchez, Genaro. (año desconocido). LA ESTADÍSTICA APLICADA AL ANÁLISIS ECONÓMICO. Recuperado el 01 de diciembre de 2020, de: http://herzog.economia.unam.mx/profesor/barajas/estadis/parte4.pdf













